【裁判字號】    97,台上,4823
【裁判日期】    970930
【裁判案由】    違反期貨交易法
【裁判全文】
最高法院刑事判決            九十七年度台上字第四八二三號
上  訴  人  甲○○
選任辯護人  胡坤佑律師
上列上訴人因違反期貨交易法案件，不服台灣高等法院中華民國
九十七年五月七日第二審更審判決（九十六年度上更(一)字第四四
七號，起訴案號：台灣台北地方法院檢察署八十九年度偵字第九
四九０、九九二四、一四一一九、二０三八三號，九十年度偵字
第一三四、四九五六號），提起上訴，本院判決如下：
    主  文
上訴駁回。
    理  由
按刑事訴訟法第三百七十七條規定：上訴於第三審法院，非以判
決違背法令為理由，不得為之。是提起第三審上訴，應以原判決
違背法令為理由，係屬法定要件。如果上訴理由書狀並未依據卷
內訴訟資料，具體指摘原判決不適用何種法則或如何適用不當，
或所指摘原判決違法情事，顯與法律規定得為第三審上訴理由之
違法情形，不相適合時，均應認其上訴為違背法律上之程式，予
以駁回。本件原審經審理結果，認為上訴人甲○○係原判決附表
（下稱附表）一所示商號之負責人，以各該商號名義與澳門「利
基金融集團」（下稱利基集團）簽約，而與其聘僱之員工鄭志偉
（業經判刑確定）等人，基於共同之犯意聯絡，均未經主管機關
即當時財政部證券暨期貨管理委員會（下稱證期會）之許可，並
發給證照，擅自從事招攬期貨交易投資人從事期貨交易、代理期
貨商接受期貨交易人開戶，或接受期貨交易委託單後交期貨商執
行，而非法經營其他期貨服務事業，違反期貨交易法第八十二條
第一項之規定，應依同法第一百十二條第五款之規定處罰，犯行
明確，因而撤銷第一審關於上訴人部分之科刑判決，於為刑法新
舊比較後，改判論上訴人以共同犯期貨交易法第一百十二條第五
款之非法經營期貨服務事業罪，累犯，處有期徒刑捌月，減為有
期徒刑肆月，及為相關沒收之宣告。已詳敘其調查、取捨證據之
結果及憑以認定犯罪事實之心證理由。並就上訴人否認犯行之供
詞及其所辯各語認非可採，予以論述及指駁。從形式上觀察，原
判決尚無足以影響判決結果之違背法令情形存在。上訴意旨略稱
：(1)原判決主文記載「非法經營期貨服務事業罪」，並非其論罪
之期貨交易法第一百十二條第五款所列「未經許可，擅自經營期
貨信託事業、期貨經理事業、期貨顧問事業或其他期貨服務事業
」四類規範之罪名；利基集團並未在我國期貨交易所、市場或指
定之銀行交易，憑何認定其居間仲介者應受我國期貨交易法之規
範、處罰？原判決認定事實與採用之證據不相適合。俱有理由矛
盾之違法。(2)上揭期貨交易法第一百十二條第五款規範其他期貨
服務事業，依行政院於期貨交易法第八十二條立法理由之說明：
「係指期貨資訊提供者，有關其他服務事業規範之範圍，擬於施
行細則中規定」，並不含期貨或現貨之「引介」或「仲介」之服
務在內，上訴人固有從事外匯保證金交易之仲介行為，但不違法
；附表一所列商號僅係國際金融商情資訊之承租人，並未提供期
貨資訊予他人，上訴人亦不構成「擅自經營其他期貨服務事業」
罪；且依上開立法理由之說明，並未授權證期會發布「證券商經
營期貨交易輔助業務管理規則」，證期會又已裁撤，該訂定之管
理規則，依行政程序法第一百七十四條之一規定已逾期失效。原
判決仍憑該管理規則為裁判依據，並曲解附表一之商號為「經營
期貨輔助業務之證券商」，而擬制論罪，違背罪刑法定主義，認
事用法違誤，並有適用法則不當之違法。(3)期貨交易法第八十二
條之立法說明，「其他服務事業」係指「期貨資訊提供者」，並
應於「施行細則」中規定；行政院金融監督管理委員會（下稱金
管會）民國九十六年八月六日金管證七字第０九六００四一四八
０號函謂：期貨交易法第八十二條第一項所謂「其他服務事業」
，就目前而言，係指「期貨交易輔助人」等語，與前引意旨不符
，逾越法律授權範圍及立法精神，原判決仍予引用，於法有違。
(4)期貨交易法對於在國際金融市場進行之「現貨外幣交易」或「
外匯保證金交易」，並無規範、處罰，原判決就上訴人之行為何
以該當於「槓桿交易」，未詳加記載認定；又「外匯」與「外國
貨幣」不同，原判決對所認定「現貨外匯保證金交易」、「外幣
保證金交易」、「現貨外幣交易」及「現貨金融商品交易」未加
區別、辨明。俱有調查職責未盡之違法。(5)附表二之扣押物品中
，部分屬利基集團製作後尚待轉交客戶參考，非上訴人個人所有
之物，部分為員工合法從事「國外投資之引介」等業務時之參考
，非供直接實行犯罪所用之物，原判決竟諭知沒收，有適用法則
不當之違法。(6)上訴人並無原判決認定之犯罪事實，客戶等之指
訴均無補強證據，原判決採為論罪之主要證據，其採證認事有誤
等語。惟查：(一)、刑事訴訟法第三百零九條規定「有罪之判決書
，應於主文內載明所犯之罪」，至於罪名應如何記載，始堪謂為
「載明」，法律並無明文，自以能適合顯示判決論處之罪，並與
其他罪名相區別，即應認其為法所許。縱有論罪用語不當，或欠
周全之情形，如對全案情節與判決本旨不生影響，無礙於罪名之
區別者，仍不得指為違法。原判決認定上訴人違反期貨交易法第
八十二條第一項之規定，未經許可，擅自經營其他期貨服務事業
，應依同法第一百十二條第五款之規定處罰，於主文記載罪名為
「犯期貨交易法第一百十二條第五款之非法經營期貨服務事業罪
」，部分文字與該款所定「未經許可，擅自經營……」固有未合
，但要為部分用語上之差異，對全案情節與判決本旨不生影響，
並無礙於罪名之區別，自不得執為適法之第三審上訴理由。(二)、
「本條例所稱外匯，指外國貨幣、票據及有價證券。」管理外匯
條例第二條定有明文。可知「外國貨幣」亦為「外匯」之一種。
原判決以本件交易情形係：(1)客戶應先依合約規定，於利基集團
所指定之銀行存入最低保證金，方可開始交易，並由利基集團依
客戶或其代理人指示執行現貨外匯交易；(2)交易客體包括各種現
貨外幣買賣，並以美金二千元為一個投資單位（即「一口」），
又因以保證金制度交易，無需立即實際交割現貨外幣，多係於平
倉（客戶終止投資，結算領回）後計算客戶之差價損益。在交易
進行中，客戶之帳戶只要尚有未平倉合約，客戶仍須補足保證金
，以維持其帳戶之必需保證金水平，保證金如因受到時間及價位
變動之影響致虧損時，客戶必需依照合約於指定時間內存入追加
保證金，以維持交易之進行，未補足保證金時，利基集團有權依
合約規定將客戶簽訂之未平倉合約部分予以斬倉（俗稱斷頭）；
(3)利基集團可依實際交易數額，依約收取傭金；(4)約定由客戶交
付一定成數之保證金，取得公司授與一定信用額度，上訴人得隨
時應客戶之請求，於保證金之數倍範圍內，以自己之名義為客戶
之計算，在外匯市場從事不同幣別間之即期買賣交易，且不需實
際交割，在當日以反方向交易軋平而僅結算買賣差價。以上各節
，有其等投資契約之相關文書可查，乃認本件投資人與利基集團
簽約從事之交易，縱稱為「現貨」金融商品交易，實質上仍屬期
貨交易法第三條第一項第四款所稱之槓桿保證金契約，為期貨交
易之一種，自應受期貨交易法之規範。上訴人辯稱介紹之外幣保
證金交易，係屬現貨交易，並非期貨買賣云云，應不足採各等情
。對於認定上訴人與其聘僱之員工即共同正犯鄭志偉等人係非法
經營期貨服務事業，經依卷內證據資料，說明論證綦詳，其推理
論斷衡諸經驗及論理等證據法則皆無違背，自不容指為違法。其
事實欄記載「現貨外匯保證金交易」與理由所稱「外幣保證金交
易」，並無混淆「外幣」、「外匯」或誤認上訴人行為性質之情
事。至於「現貨外幣交易」，係上訴人主張其交易之性質，已為
原判決所不採（見原判決第一五、一六頁），另所謂「現貨黃金
或其他現貨金融商品」買賣，則係扣案委任協議書（ CLIENT'S
AGREEMENT ）之記載（見第一三四號偵查卷二第一二九頁），亦
非原判決有前後用詞混淆不清之情事。(三)、行政院於期貨交易法
第八十二條立法說明，關於其他期貨服務事業部分之意見，謂：
「係指期貨資訊提供者『等』，有關其他服務事業規範之範圍，
擬於施行細則中規定。」等語，既稱「係指期貨資訊提供者『等
』」，自難認僅限於「期貨資訊提供者」一項。又其後於八十六
年十一月十一日公布之期貨交易法施行細則，雖未就此為細部規
範，但同條第三項規定：「期貨服務事業之設置標準及管理規則
，由主管機關定之。」主管機關即證期會係依立法授權發布「證
券商經營期貨交易輔助業務管理規則」，並無逾越法律授權可言
。是原判決憑該合法有效之行政命令，認定：「期貨交易輔助人
」屬其他期貨服務事業，且規定僅證券經紀商得申請為期貨交易
輔助人；期貨交易輔助人從事業務之範圍，包括招攬期貨交易人
從事期貨交易、代理期貨商接受期貨交易人開戶、接受期貨交易
人期貨交易之委託單並交付期貨商執行；證券經紀商（須未兼營
期貨經紀業務）申請經營期貨交易輔助業務，須以證期會核准之
期貨業務為限，及上訴人所從事者，係屬經營期貨交易輔助業務
，亦即經營期貨交易法第八十二條第一項定之其他期貨服務事業
各等情，於法自屬有據。上訴意旨指原判決此部分用法不當，尚
嫌誤會。(四)行政院為整合我國金融監督管理制度，採一元化之跨
業合併監理模式，於九十二年七月二十三日發布「行政院金融監
督管理委員會組織法」（九十三年七月一日起施行），並於九十
三年七月一日起將證期會之名稱改為「證券期貨局」，改隸於金
管會（見上引組織法第二十七條）。且依「行政院金融監督管理
委員會組織法」第二條第一項規定：「本會主管金融市場及金融
服務業之發展、監督、管理及檢查業務。」第二項規定：「前項
所稱金融市場包括銀行市場、票券市場、證券市場、期貨及金融
衍生商品市場、……等；所稱金融服務業包括……期貨業……。
」第三項：「前項所稱……期貨業……範圍如下：……三、期貨
業：指期貨交易所、期貨商、槓桿交易商、期貨信託事業、期貨
顧問事業與其他期貨服務業之業務及機構。」等情，足見原證期
會之機關及業務均為金管會所納編，而有其賡續性，證期會上揭
依法律授權發布之「證券商經營期貨交易輔助業務管理規則」，
非但未經原發布機關廢止，復經行政院於九十六年十二月二十四
日修正公布（同日）施行（見原審更(一)卷第九三至九七頁），益
徵其不因原發布機關之改編而影響效力。上訴意旨謂該管理規定
應已失效，顯屬誤解。(五)、原判決以附表一所示各商號均係上訴
人獨資經營，有營利事業登記證可考，商號即屬負責人所有，附
表二各編號所示之物，縱有部分係利基集團提供，性質上亦係提
供各商號經營仲介期貨服務事業之用，而屬無償讓與，並非借用
或租用，其所有權自已移轉予各商號，而歸上訴人所有，且為本
案供犯罪所用之物等情，經詳述沒收之依據及理由，其沒收於法
自無不合。其餘上訴意旨，經核亦係置原判決所為明白論斷於不
顧，仍持已為原判決指駁之陳詞再事爭辯，及對於事實審法院取
捨證據與自由判斷證據證明力之職權行使，徒以自己之說詞，任
意指摘，難認已符合首揭法定之第三審上訴要件。本件上訴違背
法律上之程式，應予駁回。
據上論結，應依刑事訴訟法第三百九十五條前段，判決如主文。
中    華    民    國  九十七  年    九    月   三十   日
                      最高法院刑事第十庭
                          審判長法官  邵  燕  玲
                                法官  李  伯  道
                                法官  孫  增  同
                                法官  李  英  勇
                                法官  洪  昌  宏
      本件正本證明與原本無異
                                      書  記  官
中    華    民    國  九十七  年    十    月    三    日
                                                Ａ


司法院資訊處製作；財團法人民間司法改革基金會備份。
